【裁判字號】    98,台上,7588
【裁判日期】    981217
【裁判案由】    殺人未遂
【裁判全文】
最高法院刑事判決            九十八年度台上字第七五八八號
上  訴  人  甲  ○
上列上訴人因殺人未遂案件，不服台灣高等法院中華民國九十七
年十一月十一日第二審判決（九十六年度上訴字第三九七三號，
起訴案號：台灣基隆地方法院檢察署九十六年度偵字第一四一六
號），提起上訴，本院判決如下：
    主  文
原判決撤銷，發回台灣高等法院。
    理  由
本件原判決認定：上訴人甲○之母孫爾媃於民國九十四年十一月
三十日十一時四十三分許，因身體不適，前往基隆巿信二路二六
八號行政院衛生署基隆醫院（下稱基隆醫院）急診室，由該院主
任醫師李芳年診治後認有嚴重呼吸問題，李芳年決定以侵入性之
鼻插管做治療，惟未徵得孫爾媃或隨行之上訴人同意，即進行上
開治療程序，且將孫爾媃手腳以布條綁縛固定，以防孫爾媃拔除
鼻管。孫爾媃在基隆醫院住院二日，病情未見改善，經轉至行政
院退除役官兵輔導委員會台北榮民總醫院（下稱台北榮民總醫院
）治療，至九十五年四月十二日，因心臟衰竭、肺部大量積水死
亡。上訴人與孫爾媃親情極佳，事母至孝，因此傷痛欲絕，認為
孫爾媃係因李芳年進行鼻插管治療始造成死亡結果，遂對李芳年
提出殺人告訴，經台灣基隆地方法院檢察署檢察官以李芳年涉嫌
妨害自由罪，於九十五年五月二十五日，以九十五年度偵字第二
四七八號起訴書提起公訴（嗣經判決無罪確定）。於上開案件偵
查及審理期間，上訴人認為李芳年應訊時為推卸責任而捏造事實
，怨氣漸生，且煩憂上開案件可能判決無罪，焦慮非常，又九十
六年二月間農曆新年將近，上訴人見他人預備過年，自己與母親
卻已生死相隔無法團聚，遂萌生恨意，欲報復李芳年，明知利刃
從臉部由上往下刺下來，因被害人本能閃躲，亦有可能刺到被害
人之頸部、胸部，且明知人體之臉部（含眼睛、鼻子及太陽穴等
）、頸部及胸部均為人重要器官及組織所在，如遭利器所刺，有
立即之生命危險，且刺殺人之身體部位若深及動脈，流血過多，
亦有導致休克之死亡結果，竟基於殺人之不確定故意，預將其所
有之水果刀一支（不銹鋼材質，刀鋒銳利，全長三十一公分、刀
柄長十．七公分、刀刃長二十．三公分），夾在以鞋帶包紮作為
刀鞘之雞籠情市民生活手冊中，再藏在外套內，並穿戴口罩及帽
子掩飾面貌，於九十六年二月十六日十二時三十五分許，前往基
隆醫院急診室，見李芳年正在為車禍受傷之警員林聖智診療（其
同事聶從威在旁作陪），上訴人即以左手取出上開水果刀，再以
右手攬住李芳年頭頂，朝李芳年臉部由上往下刺下數刀，致李芳
年身體因而受有五處刀傷，分別為：(一)左側臉部於耳前長約二公
分刀傷，深達下顎骨致下顎骨骨片斷裂、左側顳動脈斷裂合併大
量出血（出血量約二千CC）、左側咬肌切斷傷；(二)左下顎六公分
切割傷，深達肌肉層；(三)左胸二公分穿刺傷，抵肋骨後向前穿刺
到達胸骨，深度約十公分，胸大肌部份切斷合併大量出血；(四)右
上臂一公分表淺切割傷；(五)左手掌三處切割傷，各約七、五及二
公分，七公分傷口位於虎口處合併神經損傷致左手拇、食指感覺
麻木。李芳年隨即起身閃躲，在周遭之其他醫生、護士、聶從威
、林聖智等人相繼上前攔阻並將上訴人與李芳年隔開。上訴人行
兇後即在場重複述：「生命誠可貴，自由價更高，若為母親故，
兩者皆可拋」、「母親我終於為你報仇了」等語，旋為警到場查
獲。李芳年經基隆醫院緊急進行手術後，始倖免於死等情。因而
撤銷第一審之科刑判決，改判仍論處上訴人殺人，未遂罪刑，固
非無見。
惟查：(一)、法院為發見真實，得依職權調查證據。但於公平正義
之維護或對被告利益有重大關係事項，法院應依職權調查之。為
刑事訴訟法第一百六十三條第二項所明定。故審理事實之法院，
對於案內與待證事實有重大關係，且與被告利益攸關之證據，自
應依法調查，如未依法調查或雖已調查而未調查明白，即與證據
未經調查無異，如率行判決，其判決當然為違背法令。又被告行
為時之心神狀態如何，有無因精神障礙或其他心智缺陷，而足以
影響其責任能力之情形，攸關其行為是否不罰或得否減輕其刑，
自屬對其利益有重大關係之事項。即使被告未聲請調查，法院亦
應依職權善盡其調查職責，以兼顧發見真實並維護被告在訴訟上
之合法權益，不受被告本身所為意見陳述之拘束。故刑事訴訟法
第二百零三條第三項規定「因鑑定被告心神或身體之必要，得預
定七日以下之期間，將被告送入醫院或其他適當之處所。」並於
同法第二百零三條之一至第二百零三條之四設有執行「鑑定留置
」之相關規定，明白賦予審判長、受命法官得以鑑定留置之方式
鑑定被告心神狀態之強制處分權。卷查上訴人始終辯稱：其遭逢
母喪之打擊，行為時已精神耗弱，甚至心神喪失等語，上訴人之
辯護人於原審亦聲請對上訴人行為時之心神狀態實施鑑定（見原
審卷一第三十九頁），原審因此囑託台北榮民總醫院對上訴人行
為時之心神狀態實施鑑定（見原審卷第四十二頁），可見原審亦
認上訴人行為時之精神狀態如何，確有實施鑑定之必要。然上訴
人具狀表示拒絕至台北榮民總醫院接受鑑定，並要求由法務部法
醫研究所實施鑑定後（見原審卷二第二二七頁），原審法院隨即
取消該次鑑定。至於原審法院雖另通知上訴人及其辯護人於七日
內陳報是否接受心神鑑定及鑑定之醫療處所（見原審卷一第四十
七頁），惟上訴人及辯護人未再就此表示意見，而原審亦未再就
上訴人行為時之心神狀態如何予以鑑定調查，亦未以裁定駁回上
訴人關於鑑定心神狀態之聲請，或認無調查之必要於理由內予以
說明，甚且對於上訴人所為其係精神耗弱、心神喪失之人之抗辯
何以不足採納，完全未予論述說明，即遽行判決，併有審理未盡
及判決理由不備之違法。(二)、有罪判決書事實之認定與理由之說
明必須互相一致，方為合法。倘若事實之認定與理由之說明不相
一致，按諸刑事訴訟法第三百七十九條第十四款後段規定，自屬
判決理由矛盾之當然違背法令。又刑法第十三條第一項明定：行
為人對於構成犯罪之事實，「明知」並有意使其發生者為故意（
直接故意）。同條第二項明定：行為人對於犯罪之事實，「預見
」其發生，而其發生並不違背其本意者，以故意論（間接故意）
。兩者就行為對於構成犯罪事實發生之認識及行為之決意，規定
既不相同，其惡性之評價當非無輕重之別，自有區別之實益。原
判決於事實欄記載上訴人「『明知』利刃從臉部由上往下刺下來
，因被害人本能閃躲，亦有可能刺到被害人之頸部、胸部，且『
明知』人體之臉部（含眼睛、鼻子及太陽穴等）、頸部及胸部均
為人重要器官及組織所在，如遭利器所刺，有立即之生命危險，
且刺殺人之身體部位若深及動脈，流血過多，亦有導致休克之死
亡結果」等情，似認上訴人係基於殺人之直接故意而著手殺害被
害人。然原判決於事實欄旋又記載上訴人係「基於殺人之不確定
故意」，而以預藏之水果刀刺殺被害人云云，前後已有齟齬；原
判決於理由欄貳、三、之(四)復說明：上訴人並無直接殺人之故意
，而係有殺人之未必故意（間接故意）云云（見原判決第十一頁
第十至二十行），致上訴人究竟係基於直接故意或間接故意而為
本件犯行，原判決事實之認定與理由之說明不相適合，難謂無判
決理由矛盾之違法。上訴意旨指摘原判決不當，尚非全無理由，
應認原判決有撤銷發回更審之原因。
據上論結，應依刑事訴訟法第三百九十七條、第四百零一條，判
決如主文。
中    華    民    國  九十八  年   十二   月   十七   日
                      最高法院刑事第五庭
                          審判長法官  陳  正  庸
                                法官  林  秀  夫
                                法官  宋      祺
                                法官  陳  祐  治
                                法官  林  瑞  斌
      本件正本證明與原本無異
                                      書  記  官
中    華    民    國  九十八  年   十二   月  二十三  日
                                                      v


司法院資訊處製作；財團法人民間司法改革基金會備份。
